# Reeglistik

## Aeg

```{r label = "delta-nu-cs"}
delta_nu_cs <- 9192631770

```

$\ce{^133Cs}$ aatomi häirimatu põhioleku hüperpeensiirdesageduse fikseeritud arvväärtus:

```{=tex}
\begin{align}
\Delta(\nu_\text{Cs}) = 9 192 631 770 \frac{1}{\mathrm{s}}
(\#eq:delta-nu-cs)
\end{align}

```

[@bureau_1974_the(lk 130)].

Avaldan avaldisest \@ref(eq:delta-nu-cs) sekundi:

```{=tex}
\begin{align}
\mathrm{s} = \frac{9 192 631 770}{\Delta(\nu_\text{Cs})}
(\#eq:second)
\end{align}

```

Aja mõõtühik Système Internationale's on sekund.

sekund
: kestus 9 192 631 770 kiirgusperioodi, mis vastab $\ce{^133Cs}$ aatomi häirimatu põhiseisundi kahe ülipeene taseme vahelisele üleminekule

## Vahemaa

Valguse kiirus vaakumis:

```{r label = "speed-of-light"}
speed_of_light_in_vacuum <- 299792458
delta_nu_cs_over_speed_of_light_in_vacuum_over <- delta_nu_cs / speed_of_light_in_vacuum
reciprocal_of_speed_of_light_in_vacuum <- 1 / speed_of_light_in_vacuum

```

```{=tex}
\begin{align}
c = \qty{`r as.character(speed_of_light_in_vacuum)`}{\m\per\s}
(\#eq:speed-of-light-in-vacuum)
\end{align}

```

[@bureau_1974_the(lk 127)].

Avaldan valguskiiruse vaakumis valemist \@ref(eq:speed-of-light-in-vacuum) leheküljel `r render_pageref(reference = "eq:speed-of-light-in-vacuum")` meetri ning asendan sekundi avaldisest \@ref(eq:second):

```{=tex}
\begin{align}
\mathrm{m} = \frac{c \mathrm{s}}{`r speed_of_light_in_vacuum`} = \frac{c \times \frac{9 192 631 770}{\Delta(\nu_\text{Cs})}}{`r speed_of_light_in_vacuum`} = \frac{`r delta_nu_cs_over_speed_of_light_in_vacuum_over` \times c}{\Delta(\nu_\text{Cs})}.
(\#eq:meter)
\end{align}

```

Vahemaa mõõtühik Système Internationale's on meeter.

meeter
: vahemaa, mille valgus läbib vaakumis `r reciprocal_of_speed_of_light_in_vacuum` sekundi kestel

Asukoha vektor

```{=tex}
\begin{align}
\vec{r} := x \cdot \vec{i} + y \cdot \vec{j} + z \cdot \vec{k},
(\#eq:r)
\end{align}
```

kus $x$, $y$ ja $z$ on Descartes'i ruumi koordinaadid [@haynes_2014_crc(lk 2-1)]. Dimensionaalanalüüs:

```{=tex}
\begin{align}
\mathrm{L},
(\#eq:dimensional-analysis-for-r)
\end{align}
```

mistõttu ühik on $\unit{\m}$.

## Kiirus

kiirus
: vahemaa muutumise määr ajas [@haynes_2014_crc(lk 2-67)]

Kiiruse vektor:

```{=tex}
\begin{align}
\vec{v} := \frac{\mathrm{d}(\vec{r})}{\mathrm{d}(t)},
(\#eq:v)
\end{align}
```

kus $\vec{r}$ on asukoha vektor ja *t* on kestus [@haynes_2014_crc(lk 2-1)]. Dimensionaalanalüüs:

```{=tex}
\begin{align}
\mathrm{\frac{L}{T}},
(\#eq:dimensional-analysis-for-v)
\end{align}
```

mistõttu ühik on $\unit{\m\per\s}$.

## Kiirendus

kiirendus
: kiiruse muutumise kiirus aja suhtes [@haynes_2014_crc(lk 2-44)]

Kiirenduse vektor:

```{=tex}
\begin{align}
\vec{a} := \frac{\mathrm{d}(\vec{v})}{\mathrm{d}(t)},
(\#eq:a)
\end{align}
```

kus $\vec{v}$ on kiiruse vektor ja *t* on kestus [@haynes_2014_crc(lk 2-2)]. Dimensionaalanalüüs:

```{=tex}
\begin{align}
\mathrm{\frac{\frac{L}{T}}{T} = \frac{L}{T^2}},
(\#eq:dimensional-analysis-for-a)
\end{align}
```

mistõttu ühik on $\unit{\m\per\s\squared}$.

## Mass

mass
: aine kogus [@haynes_2014_crc(lk 2-58)]

mass
: vastupidavus kiirendusele

Plancki konstant:

```{r label = "planck-constant"}
h <- 6.62607015e-34
scalar_of_kg <- delta_nu_cs / h / delta_nu_cs_over_speed_of_light_in_vacuum_over^2

```

```{=tex}
\begin{align}
h = 6,626 070 15 × 10^{-34} \mathrm{\frac{kg \times m^2}{s}}
(\#eq:planck-constant)
\end{align}
```

[@bureau_1974_the(lk 131)].

Avaldan avaldisest \@ref(eq:planck-constant) kilogrammi:

```{=tex}
\begin{align}
\mathrm{kg} &= \frac{h}{\num{`r as.character(h)`}} \unit{\s\per\meter\squared} = \frac{h}{\num{`r as.character(h)`}} \times \frac{\frac{9 192 631 770}{\Delta(\nu_\text{Cs})}}{(\frac{`r delta_nu_cs_over_speed_of_light_in_vacuum_over` \times c}{\Delta(\nu_\text{Cs})})^2} \\
&= `r scalar_of_kg` \times \frac{h \times \Delta(\nu_\text{Cs})}{c^2}.
(\#eq:kilogram)
\end{align}
```

## Jõud

```{=tex}
\begin{align}
\vec{F} = m \cdot \vec{a},
(\#eq:force)
\end{align}
```

kus *m* on mass ja $\vec{a}$ on kiirenduse vektor [@haynes_2014_crc(lk 2-2)]. Dimensionaalanalüüs:

```{=tex}
\begin{align}
\mathrm{M \cdot \frac{L}{T^2} = \frac{L \cdot M}{T^2}},
(\#eq:dimensional-analysis-for-force)
\end{align}
```

mistõttu ühik on $\unit{\m\kg\per\s\squared}$ või lühemalt $\unit{\N}$.

## Töö

Töö valem on \@ref(eq:W) leheküljel `r render_pageref(reference = "eq:W")` [@haynes_2014_crc(lk 2-2)].

```{=latex}
\begin{align}
W := \int{\vec{F}} \cdot \mathrm{d}(s).(\#eq:W) 
\end{align}

```

Dimensionaalanalüüs on esitatud avaldisena \@ref(eq:dimensional-analysis-of-W) leheküljel `r render_pageref(reference = "eq:dimensional-analysis-of-W")`.

```{=tex}
\begin{align}
\mathrm{\frac{L \cdot M}{T^2} \cdot L = \frac{L^2 \cdot M}{T^2}}.
(\#eq:dimensional-analysis-of-W)
\end{align}
```

Seetõttu ühik on $\unit{\m\squared\kg\per\second\squared}$ või lühemalt $\unit{\m\N}$ või kõige lühemalt $\unit{\J}$.

## Elektrivool

Elementaarlaeng on esitatud avaldises \@ref(eq:elementary-charge) leheküljel `r render_pageref(reference = "eq:elementary-charge")` [@bureau_1974_the(lk 134)].

```{r label = "elementary-charge"}
e <- 1.602176634e-19
A <- 1 / (e * delta_nu_cs)

```

```{=tex}
\begin{align}
e = \qty{`r as.character(e)`}{\coulomb} = \qty{`r as.character(e)`}{\A\s}.
(\#eq:elementary-charge)
\end{align}

```

Elektrilaengu dimensionaalanalüüs on esitatud avaldisena \@ref(eq:dimensional-analysis-of-electric-charge) leheküljel `r render_pageref(reference = "eq:dimensional-analysis-of-electric-charge")`.

```{=tex}
\begin{align}
\mathrm{I \cdot T}.
(\#eq:dimensional-analysis-of-electric-charge)
\end{align}

```

Avaldan avaldisest \@ref(eq:elementary-charge) leheküljel `r render_pageref(reference = "eq:elementary-charge")` ampri ja kajastan tulemust avaldises \@ref(eq:ampere) leheküljel `r render_pageref(reference = "eq:ampere")`.

```{=tex}
\begin{align}
\unit{A} &= \frac{e}{\qty{`r as.character(e)`}{\s}} = \frac{e}{\num{`r as.character(e)`} \times \frac{9 192 631 770}{\Delta(\nu_\text{Cs})}}\\
&= \num{`r as.character(A)`} \times e \times \Delta(\nu_\text{Cs}).
(\#eq:ampere)
\end{align}

```

Elektrivoolu valem on \@ref(eq:I) leheküljel `r render_pageref(reference = "eq:I")` ja selles $Q$ on elektrilaeng.

```{=latex}
\begin{align}
I := \frac{\mathrm{d}(Q)}{\mathrm{d}(t)},(\#eq:I) 
\end{align}

```

[@haynes_2014_crc(lk 2-3)]. Dimensionaalanalüüs:

```{=tex}
\begin{align}
\mathrm{\frac{I \cdot T}{T} = I},
(\#eq:dimensional-analysis-for-I)
\end{align}
```

mistõttu ühik on $\unit{A}$.

## Elektromotoorjõud

elektromotoorjõud
: allikast tarnitud energia jagatud läbi allika transporditava laenguga

[@haynes_2014_crc(lk 2-52)]

Elektromotoorjõud on esitatud avaldisena \@ref(eq:emf) leheküljel `r render_pageref(reference = "eq:emf")` ning selles *Q* on elektrilaeng [@haynes_2014_crc(lk 2-2)] ja $s$ on tee pikkus [@haynes_2014_crc(lk 2-1)] töö valemist \@ref(eq:W) leheküljel `r render_pageref(reference = "eq:W")`.

```{=latex}
\begin{align}
E := \frac{W}{Q} = \int{\frac{\vec{F}}{Q}} \cdot \mathrm{d}(s).(\#eq:emf) 
\end{align}

```

Elektromotoorjõu dimensionaalanalüüs on esitatud avaldisena \@ref(eq:dimensional-analysis-of-emf) leheküljel `r render_pageref(reference = "eq:dimensional-analysis-of-emf")` [@haynes_2014_crc(lk 2-49), @newell_sp(lk 31)].

```{=tex}
\begin{align}
\mathrm{\frac{\frac{L \cdot M}{T^2}}{I \cdot T} \cdot L = \frac{L^2 \cdot M}{I \cdot T^3}}
(\#eq:dimensional-analysis-of-emf)
\end{align}

```

Seetõttu ühik on $\unit{\m\squared\kg\per\A\per\second\cubed}$ või lihtsamalt $\unit{\m\squared\kg\per\C\per\second\squared}$ või lühemalt $\unit{\m\N\per\C}$ või veel lühemalt $\unit{\J\per\C}$ või kõige lühemalt $\unit{\V}$ [@haynes_2014_crc(lk 2-2)].

Avaldan valemist \@ref(eq:emf) jõu ja loon avaldise \@ref(eq:F-via-E-Q-s) leheküljel `r render_pageref(reference = "eq:F-via-E-Q-s")`.

```{=latex}
\begin{align}
\vec{F} := \frac{E \cdot Q}{s}.(\#eq:F-via-E-Q-s)
\end{align}

```

Dimensionaalanalüüs on esitatud avaldisena \@ref(eq:dimensional-analysis-of-F-via-E-Q-s) leheküljel `r render_pageref(reference = "eq:dimensional-analysis-of-F-via-E-Q-s")`.

```{=tex}
\begin{align}
\mathrm{\frac{\frac{L^2 \cdot M}{I \cdot T^3} \cdot I \cdot T}{L} = \frac{L^2 \cdot M \cdot I \cdot T}{I \cdot T^3 \cdot L} = \frac{L \cdot M}{T^2}}.
(\#eq:dimensional-analysis-of-F-via-E-Q-s)
\end{align}
```

Seetõttu ühik on $\unit{\m\kg\per\second\squared}$ ehk lihtsamalt $\unit{\N}$.

Asendan valemisse \@ref(eq:W) jõu valemist \@ref(eq:F-via-E-Q-s) leheküljel`r render_pageref("eq:F-via-E-Q-s")`:

```{=latex}
\begin{align}
W := \int{\overrightarrow{\frac{E \cdot Q}{\mathrm{d}(s)}}} \cdot \mathrm{d}(s) = E \cdot Q.(\#eq:W-via-E-Q) 
\end{align}

```

Dimensionaalanalüüs:

```{=tex}
\begin{align}
\mathrm{\frac{L^2 \cdot M}{I \cdot T^3} \cdot I \cdot T = \frac{L^2 \cdot M}{T^2}},
(\#eq:dimensional-analysis-for-W-via-E-Q)
\end{align}
```

millest johtuvalt on ühik $\unit{\m\squared\kg\per\s\squared}$ ehk lühemalt $\unit{\m\N}$ ehk kõige lühemalt $\unit{\J}$.

## Elektriline potentsiaal

Elektrilise potentsiaali definitsioon on esitatud valemina \@ref(eq:V) leheküljel `r render_pageref(reference = "eq:V")`, milles $W$ on töö [@haynes_2014_crc(lk 2-2)].

```{=latex}
\begin{align}
V := \frac{\mathrm{d}(W)}{\mathrm{d}(Q)}.(\#eq:V) 
\end{align}

```

Dimensionaalanalüüs on esitatud avaldisena \@ref(eq:dimensional-analysis-of-V) leheküljel `r render_pageref(reference = "eq:dimensional-analysis-of-V")`.

```{=tex}
\begin{align}
\mathrm{\frac{\frac{L^2 \cdot M}{T^2}}{I \cdot T} = \frac{L^2 \cdot M}{T^2 \cdot I \cdot T} = \frac{L^2 \cdot M}{T^3 \cdot I}},
(\#eq:dimensional-analysis-of-V)
\end{align}

```

Seetõttu ühik on $\unit{\m\squared\kg\per\A\per\s\cubed}$ või kõige lühemalt $\unit{\V}$.

## Elektripotentsiaalide erinevus

Elektripotentsiaalide erinevus on ühtlasi pingelang ning selle definitsioon on esitatud valemina \@ref(eq:U) leheküljel `r render_pageref(reference = "eq:U")` ning selles $V_1$ ja $V_2$ on elektrilised potentsiaalid [@haynes_2014_crc(lk 2-2)].

```{=latex}
\begin{align}
U = V_2 - V_1,(\#eq:U) 
\end{align}

```

Dimensionaalanalüüs on esitatud avaldisena \@ref(eq:dimensional-analysis-of-U) leheküljel `r render_pageref(reference = "eq:dimensional-analysis-of-U")`.

```{=tex}
\begin{align}
\mathrm{\frac{L^2 \cdot M}{T^3 \cdot I}},
(\#eq:dimensional-analysis-of-U)
\end{align}

```

Seetõttu ühik on $\unit{\m\squared\kg\per\A\per\s\cubed}$ või kõige lühemalt $\unit{\V}$.

Töö arvutamise valem laengu liigutamiseks väiksema elektrilise potentsiaaliga punktist suurema potentsiaaliga punkti panen töö valemisse \@ref(eq:W-via-E-Q) leheküljel `r render_pageref(reference = "eq:W-via-E-Q")` elektromotoorjõu asemele elektriliste potentsiaalide erinevuse valemist \@ref(eq:U) leheküljel `r render_pageref(reference = "eq:U")` luues töö valemi \@ref(eq:work-through-U) leheküljel `r render_pageref(reference = "eq:work-through-U")`.

```{r label = "calculate_work_through_U"}
#' This function calculates the work done for moving a charge from a lower electric potential point to a higher electric potential one.
#' 
#' @param V_2 the higher electric potential
#' @param V_1 the lower electric potential
#' @param Q the charge
#' 
#' @returns the electric field strength
calculate_work_through_U <- function(V_2, V_1, Q) {
  return((V_2 - V_1) / Q)
}

```

```{=tex}
\begin{align}
W = U \cdot Q.
(\#eq:work-through-U)
\end{align}

```

## Elektrivälja tugevus

Elektrivälja tugevuse arvutamise eeskiri on esitatud avaldisena \@ref(eq:electric-field-strength) leheküljel `r render_pageref(reference = "eq:electric-field-strength")`.

```{=tex}
\begin{align}
\vec{E} = \frac{\vec{F}}{Q}.
(\#eq:electric-field-strength)
\end{align}

```

Selles valemis $\vec{F}$ on jõud ja $Q$ on elektrilaeng. Dimensionaalanalüüs on esitatud avaldisena \@ref(eq:dimensional-analysis-for-electric-field-strength) `r render_pageref(reference = "eq:dimensional-analysis-for-electric-field-strength")`.

```{=tex}
\begin{align}
\mathrm{\frac{\frac{L \times M}{T^2}}{I \times T} = \frac{L \times M}{I \times T^3}}.
(\#eq:dimensional-analysis-for-electric-field-strength)
\end{align}
```

Sellest johtuvalt on ühik $\unit{\m\kg\per\A\per\s\cubed}$ ehk lihtsamini $\unit{\N\per\C}$.

Asendan töö valemist \@ref(eq:W) leheküljel `r render_pageref(reference = "eq:W")` jõu ja avaldan elektrivälja tugevuse töö kaudu, mis on esitatud avaldisena \@ref(eq:electric-field-strength-through-work) leheküljel `r render_pageref(reference = "eq:electric-field-strength-through-work")`.

```{=tex}
\begin{align}
\vec{E} = \frac{W}{Q \cdot s}.
(\#eq:electric-field-strength-through-work)
\end{align}

```

Asendan elektromotoorjõu valemist \@ref(eq:emf) leheküljel `r render_pageref(reference = "eq:emf")` elektromotoorjõu ja saan avaldise \@ref(eq:electric-field-strength-through-emf) leheküljel `r render_pageref(reference = "eq:electric-field-strength-through-emf")`.

```{=tex}
\begin{align}
\vec{E} = \frac{E}{s}.
(\#eq:electric-field-strength-through-emf)
\end{align}

```

Näeme, et elektrivälja tugevuse ühik võib olla ka $\unit{\V\per\m}$.

Samamoodi saan elektromotoorjõu asemel kasutada viimases valemis elektripotentsiaalide erinevust valemist \@ref(eq:U) leheküljel `r render_pageref(reference = "eq:U")` ning tulemuseks on avaldis \@ref(eq:electric-field-strength-through-U) leheküljel `r render_pageref(reference = "eq:electric-field-strength-through-U")`.

```{r label = "calculate-electric-field-strength-through-U"}
#' This function calculates the electric field strength between two electric potential lines.
#' 
#' @param V_2 the higher electric potential
#' @param V_1 the lower electric potential
#' @param s the distance between the equipotential lines
#' 
#' @returns the electric field strength
calculate_electric_field_strength_through_U <- function(V_2, V_1, s) {
  return((V_2 - V_1) / s)
}

```

```{=tex}
\begin{align}
\vec{E} = \frac{V_2 - V_1}{s}.
(\#eq:electric-field-strength-through-U)
\end{align}

```

Lasen avaldada elektrivälja tugevuse põhivalemist \@ref(eq:electric-field-strength) leheküljel `r render_pageref(reference = "eq:electric-field-strength")` jõu avaldisena \@ref(eq:force-through-electric-field-strength) leheküljel `r render_pageref(reference = "eq:force-through-electric-field-strength")`.

```{r label = "calculate-force-through-electric-field-strength"}
#' This function calculates the force through electric field strength.
#' 
#' @param E the electric field strength
#' @param Q the electric charge
#' 
#' @returns the electric field strength
calculate_force_through_electric_field_strength <- function(E, Q) {
  return(E * Q)
}

```

```{=tex}
\begin{align}
\vec{F} = \vec{E} \cdot Q.
(\#eq:force-through-electric-field-strength)
\end{align}

```
